臺灣臺中地方法院民事判決　93年度訴字第2639號
原　　　告
即反訴被告　裕唐汽車股份有限公司
法定代理人　庚○○
訴訟代理人　丙○○
　　　　　　戊○○
　　　　　　陳賜良律師
被　　　告　張家瑀即冠陞汽車商行
　　　　　　　　　　 　 巷2.
　　　　　　甲○○
　　　　　　　　　　 　 巷2.
　　　　　　乙○○
　　　　　　丁○○
被　　　告
即反訴原告　日盛國際商業銀行股份有限公司
法定代理人　己○○
上　一　人
訴訟代理人　林文正
當事人間損害賠償等事件，本院於94年10月27日言詞辯論終結
，判決如下：
    主    文
被告莊鵬駖應於原告交付附表所示之自用小客車一輛予被告莊鵬
駖之同時，給付原告新台幣肆拾陸萬肆仟元。
被告日盛銀行股份有限公司台中分公司，應將附表所示之自用小
客車，以台中監理所收文號00000000號、民國九十三年
六月二十五日所為動產擔保抵押權之登記塗銷。
原告其餘之訴及假執行之聲請均駁回。
訴訟費用由被告莊鵬駖負擔二分之一；餘由被告日盛銀行股份有
限公司台中分公司負擔。
反訴原告之訴及假執行之聲請均駁回。
反訴訴訟負用由反原告負擔。
    事實及理由
壹、程序部分：
一、本件被告張家瑀即冠陞汽車商行、甲○○、乙○○、莊鵬駖
    ，未於最後言詞辯論期日到場，核無民事訴訟法第三百八十
    六條各款所列情形，爰依原告之聲請，由其一造辯論而為判
    決。
二、本件原告之訴雖有先備位之聲明，惟其聲明並非全部不能相
    容，實係屬重疊請求權競合之情形，與預備之訴之性質有別
    ，是原告先備位之聲明，本院均同時加以審酌，附此敘明。
貳、實體部分：
甲、本訴部分：
一、原告先位起訴主張：被告甲○○、乙○○於民國（下同）九
    十三年六月十九日，向原告表示被告丁○○欲購汽車一部，
    並交付被告張家瑀即冠陞汽車商行所簽發發票日九十三年六
    月三十日、面額新台幣（下同）四十六萬九千元之支票一紙
    ，嗣被告甲○○、乙○○選定如附表所示車輛後（下稱系爭
    車輛），被告甲○○、乙○○即以被告丁○○為領牌名義人
    、被告丁○○預看車證及選號並自行領牌為由，要求訴外人
    即原告之承辦之業務代表戊○○將系爭車輛汽車新領牌登記
    書、發票、電子計算機開立專用汽車出廠與貨物稅完稅照證
    ，交予被告乙○○，嗣系爭車輛領牌後，被告乙○○僅將電
    子計算機開立專用汽車出廠與貨物稅完稅照證、鐵牌及發票
    ，交回予戊○○，因證件不齊，經原告查證始知被告日盛國
    際商業銀行股份有限公司（下稱日盛銀行）早於被告丁○○
    領得牌照三星期前，即已將款項撥予被告張家瑀即冠陞汽車
    商行等人，系爭車輛尚未交付莊鵬駖，為日盛銀行設定抵押
    權（收文字號：台中監理所收文號00000000號，九
    十三年六月二十五日登記）前，即行撥款之情事顯違常情，
    原告始知受騙，原告以起訴狀繕本之送達為撤銷與被告丁○○就系爭車輛所為買賣之意思表示，並主張因被告共同詐欺
    之侵權行為，致受有系爭車輛折舊之耗損十六萬二千四百元
    ；因原告始終未交付系爭車輛予被告，被告丁○○非所有權
    人，原告既已撤銷系爭車輛之買賣契約，自得請求被告回復
    原狀，塗銷系爭車輛之動產擔保抵押權登記，為此爰依民法
    侵權行為、不當得利之法律關係提本訴等語。並聲明：(一)被
    告張家瑀即冠陞汽車商行、甲○○、乙○○、丁○○及日盛
    銀行，應連帶給付原告十六萬二千四百元及自起訴狀繕本送
    達翌日起至清償日止，按年利率百分之五計算之利息；(二)被
    告日盛銀行應將系爭車輛，台中監理所收文號000000
    00，九十三年六月二十五日所為動產擔保抵押權登記塗銷
    ；(三)第一項聲明願供擔保，請准假執行。備位起訴主張：如
    認原告未受詐欺無撤銷意思之權，被告日盛銀行仍應依不當
    得利之法律關係返還抵押權利益予原告；被告丁○○則應依
    買賣契約之約定於原告交付系爭車輛同時，並給付原告價金
    四十六萬四千元，為此爰依原告與被告丁○○間之買賣契約
    、原告與被告丁○○間之第三人利益契約、民法不當得利之
    法律關係提起本訴等語。並聲明：(一)被告日盛銀行及被告丁○○應於原告交付系爭車輛予被告丁○○之同時，共同支付
    原告四十六萬四千元及自九十三年六月二十一日起至清償日
    止，按年利率百分之五計算之利息；(二)被告日盛銀行應將系
    爭車輛，台中監理所收文號00000000，九十三年六
    月二十五日所為動產擔保抵押權登記塗銷；(三)第一項聲明願
    供擔保，請准假執行。
二、被告部分：
（一）被告乙○○則以：被告張家瑀即冠陞汽車商行為一獨資商
      號，被告乙○○、甲○○在車行中各自以自己名義各自賣
      車，財務獨立，系爭車輛係被告丁○○向被告張家瑀即冠
      陞汽車商行訂購，被告張家瑀即冠陞汽車商行再向原告訂
      購，被告甲○○持被告張家瑀即冠陞汽車商行的票向原告
      定車，系爭車輛、車主聯、行照等是原告業務代表交予伊
      ，並說明系爭車輛為被告甲○○要的，動產抵押為被告甲○○持至監理所辦理，並託伊至被告日盛銀行對保，其等
      並無詐騙原告。
（二）被告丁○○則以：其確係向被告張家瑀即冠陞汽車商行訂
      車，貸款事宜亦由其負責處理，被告丁○○有簽立貸款契
      約，款項亦撥給被告張家瑀即冠陞汽車商行，惟其並未取
      得系爭車輛，當拒絕給付價金，其無詐騙行為。
（三）被告日盛銀行則以：原告與被告丁○○間為合法買賣關係
      ，原告所得請求者應為買賣價金，與侵權行為無涉，而汽
      車貸款流程均由金融機構將款項先匯入汽車經銷商帳戶內
      ，其始辦理所有權移轉及動產擔保抵押權之登記；被告日
      盛銀行於本案係基於貸與人地位，亦為受害者，況其於本
      件借貸與設定過程均合法，而被告丁○○拒繳貸款，原告
      亦拒絕交付系爭車輛，被告日盛銀行並未受有任何利益等
      語資為抗辯。並均聲明：(一)判決駁回原告之訴及假執行之
      聲請；被告日盛銀行另聲明願供擔保，請准免予假執行。
（四）被告張家瑀即冠陞汽車商行、甲○○均未於言詞辯論期日
      到場，亦未提出書狀作何聲明或陳述。
三、本件原告起訴主張：被告甲○○、乙○○於九十三年六月十
    九日，向原告表示被告丁○○欲購汽車一部，並交付被告張
    家瑀即冠陞汽車商行所簽發，發票日九十三年六月三十日、
    面額四十六萬九千元之支票一紙，嗣被告甲○○、乙○○選
    定系爭車輛，被告甲○○、乙○○即以被告丁○○為領牌名
    義人，其欲看車證及選號並自行領牌為由，要求訴外人即原
    告之承辦之業務代表戊○○將系爭車輛汽車新領牌登記書、
    發票、電子計算機開立專用汽車出廠與貨物稅完稅照證，交
    予被告乙○○，嗣系爭車輛領牌後，被告乙○○僅將電子計
    算機開立專用汽車出廠與貨物稅完稅照證、鐵牌及發票，交
    回予戊○○，而於原告交付證件予乙○○、甲○○期間，日
    盛銀行已將被告莊鵬駖向其貸款之金額匯予張家瑀即冠陞汽
    車商行，而系爭車輛業遭張家瑀即冠陞汽車商行為莊鵬駖設
    定動產擔保抵押權（收文字號：台中監理所收文號0000
    0000號，九十三年六月二十五日登記）予被告日盛銀行
    等情，被告莊鵬駖、乙○○、日盛銀行所不爭執，且有原告
    所提之原告與被告莊鵬駖購車預約單一份、支票一紙、日盛
    銀行匯款回條聯、莊鵬駖與日盛銀行之貸款申請書一份、汽
    車新領牌照登記書一份、聲明書一份、貸款暨動產抵押契約
    書一份，動產擔保交易動產抵押設定登記申請書一份、莊鵬
    駖所簽發面額四十五萬元之本票一紙，在卷可參，自堪信為
    真。又被告莊鵬駖到庭陳稱：其本欲向張家瑀即冠陞汽車商
    行辦理貸款購車，並由張家瑀即冠陞汽車商行向以其名義向
    原告購車，且由莊鵬駖向被告日盛銀行貸款以支付車款，並
    已匯入張家瑀即冠陞汽車商行帳戶等情，依上所述，本件系
    爭糾紛，應係原告出售系爭車輛予被告莊鵬駖，且由張家瑀
    即冠陞汽車商行出面以被告莊鵬駖之名義購買，籍由原告之
    交付車輛，以履行張家瑀即冠陞汽車商行對莊鵬駖之交車義
    務，且得莊鵬駖之同意，出名向原告購買車輛，是原告主張
    向其購車之人為莊鵬駖，應屬可採。被告莊鵬駖抗辯：其係
    向張家瑀即冠陞汽車商行購車，而未出名向原告購車，自無
    可採。是原告主張於其交付系爭車輛予被告莊鵬駖之同時，
    被告莊鵬駖應給付價金四十六萬四千元，自屬合理，惟被告
    日盛公司既非系爭買賣之當事人，且被告莊鵬駖向其貸款亦
    指示支付予被告張家瑀即冠陞汽車商行，而非支付予原告，
    基於債之相對性，則原告請求被告日盛銀行應與莊鵬駖共同
    給付系爭價金，自無理由。再者，依卷附被告張家瑀即冠陞
    汽車商行交付予原告用以支付車款之支票，其發票日期為九
    十三年六月三十日，客觀上應認原告與被告莊鵬駖約定之清
    償日為九十三年六月三十日，惟該支票期未獲清償，被告莊
    鵬駖給付價金已有遲延，應自九十三年七月一日起，負遲延
    責任，是原告請求被告莊鵬駖應於其交付系爭車輛予被告莊
    鵬駖之同時，被告莊鵬駖應給付價金四十六萬四千元，及自
    九十三年七月一日起，至清償日止，按年息百分之五計算之
    利息，於法有據，應予准許。
四、又系爭車輛原告因被告莊鵬駖未給付價金，而未交付移轉所
    有權予被告莊鵬駖，則被告莊鵬駖既非系爭車輛之所有權人
    ，其自無將系爭車輛設定動產抵押權予被告日盛公司之處分
    權，是莊鵬駖將系爭車輛設定動產抵押權予被告日盛銀行，
    其設定之行為，屬無權處分行為，今所有權人之原告既已拒
    絕承認該處分行為效力，該抵押權之設定，不生效力，被告
    日盛銀行抗辯：被告莊鵬駖為其設定之動產抵押權，為有效
    之行為，原告不得請求其撤銷，自無理由；另系爭動產抵押
    權之設定登記，客觀上被告日盛銀行將被誤認為動產抵押權
    人，而受有利益，惟就原告對系爭車輛所有權之行使圓滿性
    ，將有所妨礙，原告自受有損害，是原告請求被告日盛銀行
    就附表系爭車輛所為之動產抵押權設定登記予以塗銷，回復
    原狀，亦屬於法有據。
五、又本件被告莊鵬駖確有購車之真意，且已向日盛銀行貸款，
    並撥予張家瑀即冠陞汽車商行，以履行其對張家瑀即冠陞汽
    車商行給付價金之義務，已如前述，本件實際受張家瑀即冠
    陞汽車商行詐騙而受有損失之人為被告莊鵬駖，自難僅因被
    告莊鵬駖受被告張家瑀即冠陞汽車商行之請而出名向原告訂
    車，即認被告莊鵬駖有詐欺原告之行為，原告主張其得撤銷
    與被告莊鵬駖間之買賣意思表示，自無可採。按原告與被告
    莊鵬駖間就系爭車輛之買賣契約既非受詐欺而為意思表示，
    契約有效存在，其自得請求被告莊鵬駖給付價金，並於被告
    莊鵬駖未為給付前拒絕車輛之交付，是系爭車輛既因被告莊
    鵬駖未交付價金，致使原告未能交付被告莊鵬駖，將來於莊
    鵬駖給付價金後，原告亦應交付系爭車輛予莊鵬駖，該車輛
    折舊之損失自應由莊鵬駖承受，而不可歸責於原告，是原告
    主張系爭車輛因領牌而有折舊之情事，縱屬真實，其不利益
    應由買受人莊鵬駖負擔，原告自無此損失，原告以系爭買賣
    契約業經其撤銷，其所出售之車輛受有折舊損失一十六萬二
    千四百元，而請求被告四人連帶賠償，顯無理由，應予駁回
    。
六、按買受人對於出賣人有交付約定價金及受領標的物之義務。
    民法第367條定有明文。本件被告莊鵬駖向原告購車，未依
    約給付價金，且無拒絕給付之理由，從而，原告基於買賣價
    金給付請求權之法律關係，請求被告莊鵬駖於原告交付系爭
    車輛之同時，給付原告如主文第一項所示之金額及利息，為
    有理由，應予准許；又被告莊鵬駖就系爭車輛尚未取得所有
    權，且被告日盛銀行就系爭車輛並無動產抵押權存在，被告
    日盛銀行，因系爭動產抵押權之登記，受有利益，致原告就
    系爭車輛所有權之行使有所妨礙而受有損害，原告請求被告
    日盛銀行塗銷系爭抵押權登記回復原狀，亦有理由，應予准
    許；至於原告逾上開範圍之請求部分，則無理由，應予駁回
    。
七、本判決主文第一項原告勝訴部分，原告之聲明為同時履行抗
    辯之聲明，被告莊鵬駖應於原告交付系爭車輛之同時方有給
    付價金及遲延利息之義務，是該項判決之執行必須原告同時
    為對待給付，並無恐受難以抵償或難於計算之損害，而無假
    執行之必要，是原告就此部分聲明願供擔保請准為假執行，
    於法不符，應予駁回，附此敘明；至於原告敗訴部分，其假
    執行之聲請失所附麗，應併予駁回。
乙、反訴部分：
一、反訴原告日盛銀行先位起訴主張：車輛動產擔保抵押權應由
    原車輛所有權人辦理所有權移轉登記並交付新領牌照申請書
    ，承辦人員始得向監理所申請動產擔保抵押權之登記，因系
    爭車輛所有權移轉登記係反訴被告自行辦理，動產抵押權登
    記為反訴被告同意辦理，其既已同意，則動產擔保抵押權應
    成立且生效，反訴原告為系爭車輛抵押權人，因聲請本院強
    制執行以占有系爭車輛時，反訴被告拒絕交付之，其當得請
    求反訴被告交付系爭車輛予己，為此爰依動產擔保交易法第
    十七條第一項之規定提起本訴等語。並聲明：(一)反訴被告應
    將系爭車輛交由反訴原告占有；(二)願供擔保，請准假執行。
    備位起訴主張：縱反訴原告無請求交付占有之權利，惟丁○○為系爭車輛買受人、反訴原告之借款人、已陷於遲延狀態
    ，且怠於行使對反訴被告之權利，其自得請求反訴被告將系
    爭車輛交由丁○○占有，並由反訴原告代為受領，為此爰依
    買賣之法律關係、汽車貸款契約及民法第二百四十二條之規
    定提起本訴等語。並聲明：(一)反訴被告應將系爭車輛交由丁○○占有，並由反訴原告代位受領；(二)願供擔保，請准假執
    行。
二、反訴被告則以：系爭車輛動產抵押契約應無效，反訴原告非
    抵押權人，且被告莊鵬駖亦非所有權人，反訴原告之請求無
    理由等語，並聲明：駁回反訴原告之訴。
三、經查，本件被告莊鵬駖就系爭車輛尚未取得所有權，且反訴
    原告即被告日盛銀行就系爭車輛並無動產抵押權存在等事實
    ，業經本院於本訴理由中所認定無誤（詳參本訴理由欄第三
    、第四項），今反訴原告即被告日盛銀行先位主張其係系爭
    車輛之動產抵押權人，得請求反訴被告交付系爭車輛予反訴
    原告占有；及備位主張被告莊鵬駖為系爭車輛之所有權人，
    而基於其係被告莊鵬駖之債權人，可代位莊鵬駖行使所有物
    返還請求權，訴請反訴被告即原告交付系爭車輛予反訴原告
    占有，均無理由，應予駁回。又反訴原告之訴既經駁回，其
    假執行之聲請亦失所附麗，應併駁回。
丙、訴訟費用負擔之依據：民事訴訟法第七十九條、第八十五條
    第一項但書。
中　　華　　民　　國　　94　　年　　11　　月　　17　日
                           民事第二庭法官涂秀玲
正本係照原本作成。
如對本判決上訴，須於判決送達後20日內向本院提出上訴狀。
中　　華　　民　　國　　94　　年　　11　　月　　17 　日
                                書記官
┌──────────────────────────────────┐
│附表：                                                              │
├────┬─────┬─────┬───┬───┬────┬────┤
│車　　主│ 車牌號碼 │ 引擎號碼 │廠　牌│ 顏色 │ 排汽量 │車身型式│
├────┼─────┼─────┼───┼───┼────┼────┤
│ 丁○○ │  2790-JV │QG00000000│ 日產 │ 銀色 │ 1597CC │  轎式  │
└────┴─────┴─────┴───┴───┴────┴────┘
